ACORDAO-COMPLETO-2396445

ACÓRDÃO 2469/2020 ATA 35/2020 - PLENÁRIO

VISTOS, relatados e discutidos estes autos em que se aprecia de revisão interposto por Neivaldo Mendes Gonçalves contra o Acórdão 400/2011-TCU-Plenário, por meio do qual o Tribunal apreciou a tomada de contas da Delegacia Regional do Trabalho no Estado do Maranhão (DRT/MA) relativa ao exercício de 2002 e, no que interessa ao recorrente, julgou suas contas irregulares, condenou-o ao pagamento de débito e aplicou-lhe as sanções de multa e de inabilitação, pelo período de 5 anos, para o exercício de cargo em comissão ou função de confiança no âmbito da Administração Pública Federal;
ACORDAM os Ministros do Tribunal de Contas da União, reunidos em Sessão do Plenário, diante das razões expostas pelo Relator, em: 
9.1. com fundamento nos  artigos 32, inciso III, e 35, inciso II, da Lei 8.443/1992, conhecer e dar parcial provimento ao presente recurso de revisão para promover as alterações a seguir especificadas no Acórdão 400/2011-TCU-Plenário, mantendo-se, no mais, a referida decisão em seus exatos termos:
9.1.1. excluir Neivaldo Mendes Gonçalves do rol de responsáveis solidários indicados no item 9.10;
9.1.2. reduzir a multa aplicada por meio do item 9.14 a Neivaldo Mendes Gonçalves, de R$ 10.000,00 (dez mil reais) para R$ 6.000,00 (seis mil reais) ;
9.1.3. afastar, somente em relação a Neivaldo Mendes Gonçalves, a sanção de inabilitação imposta mediante o item 9.18;
9.2. dar ciência deste acórdão ao recorrente e à Procuradoria da República no Estado do Maranhão.

Recurso de revisão interposto contra acórdão que, no que interessa ao recorrente, julgou suas contas irregulares, condenou-o ao pagamento de débito e aplicou-lhe as sanções de multa e de inabilitação para o exercício de cargo em comissão ou função de confiança no âmbito da Administração Pública Federal, ao apreciar tomada de contas relativa ao exercício de 2002.

Superintendência Regional do Trabalho No Estado do Maranhão.

3. Recorrente: Neivaldo Mendes Gonçalves (XXX.739.203-XX).

13.1. Ministros presentes: José Mucio Monteiro (Presidente), Walton Alencar Rodrigues, Benjamin Zymler, Augusto Nardes, Aroldo Cedraz, Raimundo Carreiro, Ana Arraes e Bruno Dantas (Relator).
13.2. Ministro-Substituto convocado: Augusto Sherman Cavalcanti.
13.3. Ministros-Substitutos presentes: Marcos Bemquerer Costa, André Luís de Carvalho e Weder de Oliveira.

ACORDAO-COMPLETO-2484416

Acórdão de Relação 1403/2021 - Plenário

Acórdão de Relação

ACORDAO-COMPLETO-2438510

Acórdão 2961/2020 - Plenário

Lourival da Cunha Souza

BRUNO DANTAS

Ministro-Substituto Augusto Sherman Cavalcanti.

Cuidam os autos de recurso de revisão interposto por Neivaldo Mendes Gonçalves (peça 175) contra o Acórdão 400/2011-TCU-Plenário (peça 60, p. 18-22) , por meio do qual o Tribunal apreciou a tomada de contas da Delegacia Regional do Trabalho no Estado do Maranhão (DRT/MA) relativa ao exercício de 2002.
A deliberação recorrida, mantida pelos Acórdão 3224/2013-TCU-Plenário (recurso de reconsideração) , 2.239/2014-TCU-Plenário (embargos de declaração) , 2.789/2015-TCU-Plenário (recurso de revisão de outro responsável) , 1.533/2016-TCU-Plenário (embargos de declaração) , 1.044/2017-TCU-Plenário (embargos de declaração) e 704/2019-TCU-Plenário (recurso de reconsideração) , no que diz respeito especificamente ao recorrente, possui o seguinte teor:
"9.1. modificar a natureza deste processo de tomada de contas simplificada para tomada de contas, em face de sua autuação equivocada como contas simplificadas, à luz do art. 23, inciso I, da IN TCU 13/1996, vigente à época da autuação;
 (...) 
9.6. julgar irregulares as contas dos demais responsáveis arrolados no item 3 deste acórdão, Srs. (as) Lourival da Cunha Souza, Fernanda Cristina Ferreira Borgneth, Alexsandro de Oliveira Passos Dias, Neivaldo Mendes Gonçalves, Orcemir José da Paz Furtado, Regiane Sousa Garcia Ribeiro, Maria de Fátima Pinto de Menezes, bem assim das empresas Center Kennedy Car Peças e Serviços Ltda. e Comercial Reparos (E. C. do Nascimento) , com fundamento nos arts. 1º, inciso I, 16, inciso III, alienas "b", "c" e "d", e § 2º, 19 e 23, inciso III, da Lei 8.443/1992;
 (...) 
9.10. condenar solidariamente os responsáveis, Sr. Lourival da Cunha Souza, Srª Fernanda Cristina Ferreira Borgneth, Sr. Neivaldo Mendes Gonçalves e empresa Comercial Reparos (E.C. do Nascimento) ao pagamento da quantia abaixo especificada, fixando-lhes o prazo de quinze dias, a contar das notificações, para que comprovem, perante este Tribunal (art. 214, inciso III, alínea "a", do Regimento Interno/TCU) , o recolhimento da quantia aos cofres do Tesouro Nacional, atualizada monetariamente e acrescida dos juros de mora calculados a partir da data indicada até a data do efetivo recolhimento, na forma prevista na legislação em vigor:
Data Valor (R$) 
22/11/2002 4.990,00
 (...) 
9.13. condenar solidariamente os responsáveis, Sr. Lourival da Cunha Souza, Sr. Alexsandro de Oliveira Passos Dias, Sr. Neivaldo Mendes Gonçalves, Sr. Orcemir José da Paz Furtado, e empresa Center Kennedy Car Peças e Serviços Ltda. ao pagamento das quantia abaixo especificada, fixando-lhe o prazo de quinze dias, a contar das notificações, para que comprovem, perante este Tribunal (art. 214, inciso III, alínea "a", do Regimento Interno/TCU) , o recolhimento das quantias aos cofres do Fundo de Amparo ao Trabalhador, atualizada monetariamente e acrescida dos juros de mora calculados a partir da data indicada até a data do efetivo recolhimento, na forma prevista na legislação em vigor:
Data Valor (R$) 
12/09/2002 6.517,00
9.14. aplicar aos responsáveis Lourival da Cunha Souza, Fernanda Cristina Ferreira Borgneth, Alexsandro de Oliveira Passos Dias, Neivaldo Mendes Gonçalves, Orcemir José da Paz Furtado, Regiane Sousa Garcia Ribeiro e Maria de Fátima Pinto de Menezes, a multa prevista no art. 57 da Lei 8.443/1992, no valor individual de R$ 10.000,00 (dez mil reais) , R$ 4.000,00 (quatro mil reais) , R$ 4.000,00 (quatro mil reais) , R$ 2.500,00 (dois mil e quinhentos reais) , R$ 2.000,00 (dois mil reais) , e R$ 2.000,00 (dois mil reais) , respectivamente, e, às empresas Center Kennedy Car Peças e Serviços Ltda. e Comercial Reparos (E. C. do Nascimento) , no valor individual de R$ 10.000,00 (dez mil reais) e R$ 8.000,00 (oito mil reais) , respectivamente, fixando-lhes o prazo de quinze dias, a contar das notificações, para que comprovem, perante este Tribunal, nos termos do art. 214, inciso III, alínea "a", do RI/TCU, o recolhimento das dívidas ao Tesouro Nacional, atualizadas monetariamente desde a data do presente acórdão até as datas dos efetivos recolhimentos, se pagas após o vencimento, na forma da legislação em vigor;
 (...) 
9.16. determinar, com fundamento no art. 28, inciso I, da Lei 8.443/1992, que se proceda ao desconto integral ou parcelado das dívidas indicadas nos subitens anteriores na remuneração dos respectivos servidores, observado o disposto no art. 46 da Lei 8.112, de 11 de dezembro de 1990, caso ocorra a expiração do prazo para recolhimento das dívidas integrantes deste acórdão sem manifestação dos responsáveis;
9.17. autorizar, desde logo, nos termos do art. 28, inciso II, da Lei 8.443/1992, a cobrança judicial das dívidas, caso não atendidas as notificações ou caso seja inviável o desconto da dívida na remuneração dos servidores, na forma da legislação em vigor;
9.18. considerar graves as irregularidades abordadas nesta tomada de contas especial e, com fundamento no art. 60 da Lei 8.443/1992 c/c o art. 270 do Regimento Interno/TCU, inabilitar os responsáveis Lourival da Cunha Souza, Neivaldo Mendes Gonçalves, Orcemir José da Paz Furtado, Fernanda Cristina Ferreira Borgneth, Regiane Sousa Garcia Ribeiro, Maria de Fátima Pinto de Menezes e Alexandro de Oliveira Passos Dias, para o exercício de cargo em comissão ou função de confiança no âmbito da Administração Pública Federal, sendo o primeiro pelo período de 8 (oito) anos, e os demais pelo período de 5 (anos) , dando-se ciência ao Ministério do Planejamento, Orçamento e Gestão;
 (...) 
9.20. encaminhar, com fundamento no art. 16, § 3°, da Lei 8.443/92, cópia do inteiro teor deste acórdão à Procuradoria da República no Estado do Maranhão, para ajuizamento das ações civis e penais que entender cabíveis e em face da instrução do Procedimento Administrativo 1.19.000.0000217/04-42-MPF/PR/MA;"
Por registrar as principais ocorrências no andamento dos autos até o momento, transcrevo abaixo, com os ajustes pertinentes, o exame técnico e o encaminhamento oferecidos pela Secretaria de Recursos deste Tribunal (peça 291) , que contou com a anuência do corpo diretivo da unidade (peça 292) e do Ministério Público junto ao TCU (peça 293) :
"HISTÓRICO
2. Trata-se de tomada de contas da Delegacia Regional do Trabalho no Estado do Maranhão - DRT/MA, relativa ao exercício de 2002.
2.1. O Relatório e o Certificado de Auditoria emitidos pela Secretaria Federal de Controle Interno atestaram a irregularidade das contas, em face da existência de prejuízos financeiros gerados pela gestão do exercício (peça 2, p. 15-49) . O Ministro de Estado do Trabalho e Emprego atestou haver tomado conhecimento das conclusões contidas nesses documentos (peça 3, p. 6) .
2.2. Em instrução inicial dos autos, a Secex/MA alvitrou a realização de audiência do gestor principal da unidade pelas falhas relativas a irregularidades na concessão de diárias e nos processos licitatórios, alguns desses com indícios de fraude e superfaturamento (peça 3, p. 48-51) .
2.3. Por meio de despacho datado de 12/8/2004, o Relator, Min. Augusto Sherman, determinou à unidade técnica que diligenciasse à DRT/MA a fim de averiguar e dimensionar eventual débito decorrente das irregularidades relatadas (peça 4, p. 2) .
2.5. Posteriormente a essa medida, a unidade técnica realizou inspeção na DRT/MA com a finalidade de sanear o processo por meio de fiscalização da regularidade das diárias e dos processos de aquisição de material de consumo, serviços de terceiros e materiais permanentes (peça 5, p. 4-5) .
2.4. No relatório de inspeção (peça 6, p. 31-51; peça 7, p. 1-8) , foram confirmadas irregularidades apontadas pelo Controle Interno. Diante da gravidade dos fatos relatados, a Segunda Câmara deste Tribunal, mediante o Acórdão 2.562/2006 (peça 7, p. 14-49) determinou a realização de citações e audiências dos diversos responsáveis arrolados nestes autos, ou seja, do Delegado Regional do Trabalho, Lourival da Cunha Souza, do Pregoeiro e Presidente de Comissão Permanente de Licitação (CPL) , Sr. Alexsandro de Oliveira Passos Dias, do Sr. Neivaldo Mendes Gonçalves e dos demais membros da CPL, dos chefes do núcleo de serviços gerais e das empresas contratadas/beneficiárias dos pagamentos. 
2.5. Após sucessivas prorrogações de prazo para atendimento aos ofícios, a Secex/MA concluiu a análise das alegações de defesa e razões de justificativa mediante a elaboração da instrução técnica (peça 18, p. 3-51; peça 19, p. 1-51) , cujas conclusões foram anuídas pela então gerente de divisão e pelo titular da secretaria (peça 19, p. 51) .
2.6. Em síntese, a secretaria propôs a rejeição das alegações de defesa e razões de justificativa apresentadas pelos responsáveis, o julgamento pela irregularidade das contas, com fundamento no art. 16, inciso III, alíneas 'b', 'c' e 'd', e 19, da Lei 8.443/1992, a condenação em débito solidário, a aplicação de multas previstas nos arts. 57 e 58 da referida lei, bem assim a inabilitação dos responsáveis para exercício de cargos em comissão ou função de confiança no âmbito da Administração Pública Federal, além da declaração de inidoneidade dos licitantes fraudadores, nos termos dos arts. 60 e 46 da já mencionada lei.
2.7. O Ministério Público junto a este Tribunal (MP/TCU) anuiu ao encaminhamento proposto pela unidade técnica (peça 19, p. 53) .
2.8. O Tribunal de Contas da União proferiu o Acórdão 400/2011-TCU-Plenário (peça 60, p. 18-22) , mantido pelos Acórdão 3224/2013-TCU-Plenário (recurso de reconsideração) , 2.239/2013-TCU-Plenário (embargos de declaração) , 2.789/2015-TCU-Plenário (recurso de revisão) , 1533/2016-TCU-Plenário (embargos de declaração) , 1.044/2017-TCU-Plenário (embargos de declaração) e 704/2019-TCU-Plenário (recurso de reconsideração) .
2.9. Irresignado, o Sr. Neivaldo Mendes Gonçalves interpôs o presente recurso de revisão.
EXAME DE ADMISSIBILIDADE
3. Reitera-se o exame preliminar de admissibilidade (peças 215-216) , ratificado à peça 218 pelo Relator, Ministro Bruno Dantas, que concluiu pelo conhecimento do recurso de revisão  interposto por Neivaldo Mendes Gonçalves, nos termos dos artigos 32, inciso III, e 35, inciso II, da Lei 8.443/1992, sem a atribuição de efeito suspensivo.
EXAME TÉCNICO
4. Delimitação do recurso.
4.1. Constituem objeto do recurso as seguintes questões:  
a) responsabilidade do Sr. Neivaldo Mendes Gonçalves; e
b) responsabilidade restrita à adjudicação. 
Da responsabilidade do Sr. Neivaldo Mendes Gonçalves
5. O recorrente defende a ausência de responsabilidade com base nos seguintes argumentos: 
a) deve ser excluída a responsabilidade do recorrente por não haver sua participação no processo 46223.006953/2002-38; em nenhum momento apôs sua assinatura no processo mencionado nem participou do procedimento licitatório (peça 175, p. 6) ; 
b) observando o princípio constitucional da impessoalidade, agiu de forma correta, com coerência, baseado sempre em atos anteriores de outros agentes públicos que o respaldavam dentro da legalidade e moralidade administrativas, para homologar e propor a adjudicação; o ato praticado não continha vícios (peça 175, p. 7) .
Análise
6. Extrai-se do relatório da decisão recorrida os seguintes fundamentos utilizados para a condenação do Sr. Neivaldo Mendes Gonçalves, então membro da comissão permanente de licitação (peça 59, p. 3-32) : 
'4.6 O Senhor Neivaldo Mendes Gonçalves foi citado como responsável solidário, na condição de membro da CPL, portanto, diretamente responsável pelas irregularidades nos procedimentos licitatórios, e, consequentemente, pelos danos decorrentes das contratações efetivadas mediante o Convite 5/02 (Processo 46223.004564/2002-78) para a aquisição de material permanente, referenciado no subitem 1.9 supra, como também por ter emitido pareceres favoráveis à consecução das dispensas de licitação referentes aos Processos administrativos nº 46223.006953/2002-38 e 46223.006954/2002-88, referenciadas nos subitens 1.3 e 1.12 supra, em razão das seguintes irregularidades: contratação - e coleta de preços - de firma com Cnae não pertinente à atividade; utilização do valor próximo ao limite da modalidade convite para fugir da modalidade adequada; burla ao caráter competitivo; direcionamento da contratação; simulação de coleta de preços; repetição injustificada de empresas pesquisadas e partícipes dos convites; fracionamento de despesas; montagem do procedimento licitatório; utilização de documentos falsos, inclusive, documentos públicos; comprovação da despesa com documentos inidôneos; especifica e individualmente detalhadas no subitem 5.2.1, letras 'j', 'p' e 'r2' do Relatório de Inspeção às fls. 285/313 (v.p. 2) .
 (...) 
10.9.2 Quanto aos Senhores Neivaldo Mendes Gonçalves e Orcemir José da Paz Furtado, não há como deixar de lhes imputar responsabilidade pelas irregularidades no procedimento, uma vez que compunham a comissão de licitação, razões pelas quais rejeitamos suas alegações de defesa, com base nos argumentos apresentados nesta instrução, e, com espeque em nossa exposição no subitem 10.1.4 supra, rejeitamos também as alegações de defesa do Senhor Alexsandro de Oliveira Passos Dias, presidente da CPL.
 (...) 
10.9.4 Conclusão parcial: rejeitadas as alegações de defesa apresentadas quanto a este débito, entendemos que restaram comprovadas irregularidades no procedimento licitatório (com a participação no convite de empresas não cadastradas para o objeto licitado) e na liquidação da despesa, com a utilização de notas fiscais inidôneas para a comprovação da despesa, práticas que configuraram infração a normas legais, quais sejam, as Leis nº 8.666/1993 e 4.320/1964, implicando o julgamento das contas pela irregularidade, com fulcro no art. 16, inciso III, letra 'c', responsabilizando-se os Senhores Lourival da Cunha Souza, na condição de gestor da Unidade, Neivaldo Mendes Gonçalves, Orcemir José da Paz Furtado e Alexsandro de Oliveira Passos Dias, membros da CPL, e a contratada, Center Kennedy Car Peças e Serviços Ltda., o que enseja a aplicação da multa prevista no art. 57 da LO/TCU aos responsáveis, sem prejuízo de outras sanções administrativas cabíveis e comunicação dos fatos ao Ministério Público Federal para a adoção das medidas que achar pertinentes.
 (...) 
10.12.3 Com relação às alegações de defesa do Senhor Neivaldo Mendes Gonçalves e da Senhora Fernanda Cristina Ferreira Borgneth, cremos que não assiste razão ao primeiro quanto ao argumento de que estaria isento da responsabilidade pelas irregularidades detectadas nas dispensas de licitação, vez que todo o procedimento passaria pelo crivo de autoridades superiores que as homologariam e adjudicariam nem à segunda, de que fora mero parecerista no procedimento.
10.12.3.1 Observa-se que, especificamente quanto a este tópico, houve flagrante fracionamento de despesa - vide subitem 10.4 e subsequentes, referente às despesas efetuadas mediante o Processo Administrativo 46223.006954/2002-82 -, para fugir da modalidade convite e colocá-la dentro do limite para dispensa de licitação, onde se torna mais fácil direcionar a contratação.
10.12.3.2 Portanto, o procedimento se encontra viciado desde a opção pela contratação direta e vai até a montagem do procedimento de dispensa, evidenciado pelas seguintes irregularidades, culminando com a liquidação irregular da despesa:
a) as três firmas que participaram da pretensa coleta de preços, Center Kennedy Car Peças e Serviços Ltda., E. C. DO NASCIMENTO COMÉRCIO (COMERCIAL REPAROS) e Delta Comércio e Representações Ltda., a primeira não está cadastrada para o fornecimento de auto peças (fls. 998/999, v.5) ; a segunda é uma firma de fachada (fl. 909, v.5) , embora tenha sido a contratada pela Administração; e, quanto à terceira, o indivíduo que aparece como seu representante não pertence aos seus quadros e a firma informa que nunca participou de qualquer licitação na DRT-MA (fls. 886/887, v.5) ;
b) são evidentes os coincidentes erros ortográficos nas propostas de fls. 660/663 (v.4) , destacados em tinta luminescente, o que indica, mais uma vez, que houve simulacro de coleta de preços com direcionamento da contratação para a firma vencedora, até mesmo porque o titular da firma E. C. DO NASCIMENTO COMÉRCIO (COMERCIAL REPAROS) , em várias licitações promovidas pela DRT-MA, aparece como representante da empresa Center Kennedy Car Peças e Serviços Ltda. e consta nos presentes autos como seu representante.
10.12.3.3 Portanto, como a coleta de preços foi levada a cabo pela Senhora Fernanda Cristina Ferreira Borgneth  (Parecer à fl. 667, v.4) e a homologação pelo Senhor Neivaldo Mendes Gonçalves  (Parecer à fl. 668, v.4) , não há como deixar de lhes imputar responsabilidade pelas irregularidades no procedimento. Inclusive, consoante o defendente, em outro momento, por lhe ser mais conveniente, disse que a homologação chama para o homologador a total responsabilidade pelas irregularidades praticadas na licitação.
10.12.3.4 Por tais razões, com espeque nos fundamentos desta instrução, constantes dos subitens 8.1.9.1 e 8.1.9.2.1 e seus subsequentes, rejeitamos as alegações de defesa dos Senhores Neivaldo Mendes Gonçalves e Fernanda Cristina Ferreira Borgneth, responsabilizando-os pelas irregularidades cometidas na dispensa de licitação efetivada no Processo 46223.006954/2002-82.
 (...) 
10.12.5 Conclusão parcial: acolhidas as alegações de defesa do Senhor Sílvio Conceição Pinheiro e rejeitadas as dos demais, entendemos que, neste tópico, restou comprovado direcionamento da contratação, com a montagem de procedimento de dispensa de licitação, e irregular liquidação da despesa, a qual entendemos que deva ser glosada em sua totalidade, responsabilizando-se os Senhores Lourival da Cunha Souza, na condição de gestor da Unidade, Fernanda Cristina Ferreira Borgneth, por ter sido a responsável pela coleta de preços, Neivaldo Mendes Gonçalves, por ter homologado o procedimento e a contratada, Center Kennedy Car Peças e Serviços Ltda., beneficiária dos pagamentos, o que enseja, além do julgamento das contas pela irregularidade, com espeque no art. 16, inciso III, alíneas 'b' e 'c', da LO/TCU, além da aplicação da multa prevista no art. 57 da mesma lei aos responsáveis, sem prejuízo de outras sanções administrativas cabíveis e comunicação dos fatos ao Ministério Público Federal para a adoção das medidas que achar pertinentes' (grifos acrescidos) .
6.1. O argumento de que deve ser excluída a responsabilidade do recorrente por não haver sua participação nos processos 46223.006953/2002-38 deve ser rejeitado. Tanto no processo 46223.006953/2002-38 quanto no processo 46223.006954/2002-82, o Sr. Neivaldo Mendes Gonçalves emitiu pareceres favoráveis à consecução das dispensas de licitação, concorrendo para as irregularidades apuradas, consoante consta no Relatório de Inspeção à peça 6, p. 40-41 e 46-47:
'Processo 46223.006953/2002-38 (dispensa de licitação para contratar serviços de reparação de viatura) : comprovou-se que houve burla ao caráter competitivo com o fracionamento de despesas em relação ao Processo n. 46223.006954/2002-82; com a montagem do procedimento e simulação de coleta de preços, com a utilização de documentos falsos (inclusive, observou-se que o Senhor Ângelo dos Reis Calçados, que, à fl. 709, vol. A, apresenta-se como representante da firma OFICINA DO PAULO, no Processo n° 46223.007643/2002-31, é o representante da INFORSEG, à fl. 1348, vol. 7) , com direcionamento da contratação e com a coleta de preços sendo efetuada entre empresas não cadastradas para essa atividade, em desrespeito aos arts. 3° e 24, II, da Lei n° 8.666/93 (alínea ''j'' do subitem 4.2 da Instrução de fls. 1851202; Principal) , razão pela qual entendemos que deva ser glosada a respectiva despesa, responsabilizando-se solidariamente as seguintes pessoas, nos termos constantes do quadro que se segue, sem prejuízo da multa prevista no art. 57 da LO/TCU e das demais sanções da Lei n. 8.666/93.
Processo 46223.006954/2002-88 (dispensa de licitação para compra de peças reposição para viatura) : comprovou-se a existência de burla ao caráter competitivo com a montagem do procedimento e simulação de coletas de preços por meio da utilização de documentos falsos, com a repetição injustificada de empresas pesquisadas, com o direcionamento da contratação para a empresa Kennedy Car e com a coleta preços sendo efetuada entre empresas não cadastradas para a atividade, em desrespeito ao art. 3º. da Lei 8.666/93. Além disso, as notas fiscais que calcam a comprovação da despesa (fls. 696 e 697, vo1.4) , segundo o documento de fl. 252 (principal) , são inidôneas  razão pela qual entendemos que deva ser glosada a respectiva despesa, responsabilizando-se solidariamente as seguintes pessoas, nos termos constantes do quadro que se segue, sem prejuízo da multa prevista. no art. 57 da Lei Orgânica do TCU e das demais sanções constantes da Lei de Licitações.' (grifos acrescidos) .
6.2. A jurisprudência desta Corte de Contas é firme no sentido de que o parecerista jurídico pode ser responsabilizado solidariamente com os gestores por irregularidades ou prejuízos ao Erário, nos casos de erro grosseiro ou atuação culposa, quando seu parecer for obrigatório - caso em que há expressa exigência legal - ou mesmo opinativo (Acórdão 4984/2018-TCU-Primeira Câmara, Rel. Min Vital do Rêgo; Acórdão 2860/2018-TCU-Plenário, Rel. Min. Augusto Sherman; e Acórdão 442/2017-TCU-Primeira Câmara, Rel. Min. Augusto Sherman) . 
6.3. Desse modo, no caso em tela, restou caracterizada a responsabilidade do Sr. Neivaldo Mendes Gonçalves uma vez que, na condição de membro da CPL, foi diretamente responsável pelas irregularidades nos procedimentos licitatórios, como também por ter emitido pareceres favoráveis à consecução das dispensas de licitação referentes aos Processos administrativos nº 46223.006953/2002-38 e 46223.006954/2002-88.
6.4. Portanto, as alegações devem ser rejeitadas. 
Responsabilidade restrita à adjudicação
7. O recorrente defende que, embora tenha atuado como membro da comissão permanente de licitação no processo 46223.004564/2002-78, a sua responsabilidade, nesse caso, está restrita à adjudicação com base nas seguintes alegações: 
a) o autor da homologação no processo 46223.004564/2002-78 foi o Sr. José Henrique Rego dos Santos, Chefe do SELAD/DRT-MA (peça 175, p. 7) ;
b) o recorrente não pode ser responsabilizado por irregularidades relacionadas ao processo 46223.004564/2002-78 dado que os integrantes da comissão permanente de licitação não ordenam despesas e não conduzem tarefas de faturamento de serviço ou compra de peças ou materiais (peça 175, p. 11) .
c) embora a adjudicação seja vista como ato de autoridade, como estabelece ao art. 43, VI, da Lei das Licitações, é um ato da Administração, que pode ser praticado pela Comissão de Licitação, abrindo espaço a homologação posterior, mas não estabelece vínculo contratual, nem obriga a Administração a contratar (peça 175, p. 9) 
d) deve ser aplicado ao caso concreto o mesmo tratamento dado pelo TCU ao Sr. Jose Henrique Rego dos Santos, que não foi responsabilizado nos processos de dispensa de licitação (peça 175, p. 10) ;
e) os integrantes da Comissão Permanente de Licitação não promovem a fiscalização da execução do contrato, não ordenam despesas, conduzem tarefas de faturamento de serviço ou compra de peças, materiais (peça 175, p. 10) ;
f) o recorrente não obteve qualquer vantagem ilícita de sua participação decorrente da atividade junto a CPL da DRT/MA (peça 175, p. 11) ;
g) não compete ao recorrente fundar a personalidade e formalizar o funcionamento de empresas, e sim do ente governamental específico, no caso, a Junta Comercial do Estado em que sediada (peça 175, p. 14) .
Análise
8. A Comissão de Licitação tem as suas atribuições definidas na Lei 8.666/93 e responde solidariamente pelos atos irregulares praticados, salvo se posição individual divergente estiver devidamente fundamentada e registrada em ata lavrada na reunião em que tiver sido tomada a decisão (art. 51, § 3°, da Lei de Licitações) . A autoridade homologante, alcançada pela solidariedade, declara que os procedimentos licitatórios respeitaram os princípios insculpidos no art. 3º da Lei 8.666/93, aprovando-os. Assim, os atos praticados pela CPL e pela autoridade que homologa a licitação não são passíveis de transferência de responsabilidade.
8.1. Há, nesse sentido, consolidada jurisprudência do Tribunal, a exemplo do Acórdão 3045/2013-TCU-Plenário, Rel. Min. Raimundo Carreiro. 
8.2. O argumento de que deve ser excluída a responsabilidade do recorrente com base na afirmação de que os integrantes da comissão permanente de licitação não ordenam despesas, como também não conduzem tarefas de faturamento de serviço ou compra de peças ou materiais deve ser rejeitado. No processo 46223.004564/2002-78, o Sr. Neivaldo Mendes Gonçalves compôs a comissão de licitação, concorrendo para as irregularidades apuradas, consoante consta no Relatório de Inspeção à peça 6, p. 44-45:
'Processo 46223.004564/2002-78 (licitação para a compra de material permanente) : constatou-se a utilização de nota fiscal falsa para a comprovação da despesa (NF n. 205, emitida aos 11/09/2002 pela CENTER KENNEDY CAR PEÇAS E SERVIÇOS, à fl. 1241, vol. 6) , consoante informação do órgão fazendário estadual, ressaltando-se, ainda, que a empresa contratada nem mesmo está cadastrada para fornecer esse tipo de objeto, colidindo frontalmente com os arts. 3° e 24, II, da Lei n. 8.666/93.
8.3. A alegação de que não foi o responsável pela homologação do procedimento licitatório objeto do processo 46223.004564/2002-78 não favorece o recorrente. A Lei 8.666/93, art. 51, § 3°, dispõe, expressamente, que os membros das comissões de licitação responderão solidariamente por todos os atos praticados pela comissão, salvo se posição individual divergente estiver devidamente fundamentada e registrada em ata lavrada na reunião em que tiver sido tomada a decisão.
8.4. Pelo mesmo fundamento mostra-se descabido o argumento de que a responsabilidade do recorrente deve ser afastada pois, como membro da comissão de licitação, teria atuado somente até a adjudicação, não sendo o responsável pela homologação do procedimento licitatório. A responsabilidade solidária alcança todos os membros da comissão, conforme prevê a Lei 8.666/93, art. 51, § 3°.
8.5. A postulação de isonomia em relação ao Sr. Jose Henrique Rego dos Santos não merece acolhida em razão de que o mencionado servidor não figura no rol de responsáveis em relação ao processos 46223.006953/2002-38, 46223.006954/2002-88 e 46223.004564/2002-78, conforme se verifica no Relatório de Inspeção à peça 6,  p. 40-41, 46-47 e 44-45. 
8.6. O argumento de que o recorrente não obteve qualquer vantagem ilícita decorrente de sua participação junto a CPL da DRT/MA também deve ser rejeitado. Segundo precedente do Tribunal, a condenação em débito independe da ocorrência de conduta dolosa ou de locupletamento, bastando para tanto a constatação de conduta culposa (stricto sensu) dos responsáveis pela irregularidade que ocasionou o dano ao erário (Acórdão 2367/2015-TCU-Plenário, Rel. Min. Benjamin Zymler) .
8.7. Em razão da sua pertinência ao deslinde do caso em exame, cabe mencionar o enunciado de jurisprudência do Acórdão 310/2011-TCU-Plenário, Rel. Min. André de Carvalho, 
'Para configurar a irregularidade das contas é desnecessária a comprovação de dolo ou má-fé por parte dos membros de Comissão de Licitação, mas, tão-somente, a configuração de culpa, caracterizada pela negligência no dever de zelar pela regular condução do procedimento licitatório.  Não é possível admitir que a Comissão de Licitação adote a postura passiva de dar encaminhamento a procedimento licitatório, promovendo o julgamento das propostas sem a presença de todos os elementos exigidos pela Lei 8.666/93.'
8.8. O recorrente argui sobre o alcance da sua competência como membro da comissão de licitação. Nesse sentido, a Lei 8.666/1993 dispõe o seguinte: 
'Art. 6º. Para os fins desta Lei, considera-se:
 (omissis) 
XVI - Comissão - Comissão, permanente ou especial, criada pela Administração com a função de receber, examinar e julgar todos os documentos e procedimentos relativos às licitações e ao cadastramento de licitantes.'
'Art. 51. A habilitação preliminar, a inscrição em registro cadastral, a sua alteração ou cancelamento e as propostas serão processadas e julgadas por comissão permanente ou especial de, no mínimo, e 3 (três) membros, sendo pelo menos 2 (dois) deles servidores qualificados pertencentes aos quadros permanentes dos órgãos da Administração responsáveis pela licitação.'
8.9. Além disso, a jurisprudência desta Corte é pacífica no sentido de que a falta ou a insuficiência de verificação e análise dos documentos apresentados pelos licitantes configura negligência no desempenho das atribuições da comissão de licitação e infração ao princípio da eficiência, respondendo os seus membros por todos os atos por ela praticados. Menciona-se, nessa linha, o Acórdão 2968/2018-TCU-Plenário, Rel. Min. Vital do Rêgo. 
8.10. Portanto, as alegações devem ser rejeitadas.
CONCLUSÃO
9. Da análise do recurso apresentado, conclui-se que:
a) restou caracterizada a responsabilidade do Sr. Neivaldo Mendes Gonçalves uma vez que, na condição de membro da CPL, foi diretamente responsável pelas irregularidades nos procedimentos licitatórios, como também por ter emitido pareceres favoráveis à consecução das dispensas de licitação referentes aos Processos administrativos nº 46223.006953/2002-38 e 46223.006954/2002-88.; 
b) a comissão de licitação tem as suas atribuições definidas na Lei 8.666/1993 e responde solidariamente pelos atos irregulares praticados; a insuficiência de verificação e análise dos documentos apresentados pelos licitantes configura negligência no desempenho das atribuições da comissão de licitação e infração ao princípio da eficiência, respondendo os seus membros por todos os atos por ela praticados. 
PROPOSTA DE ENCAMINHAMENTO
10. Ante o exposto, submete-se à consideração superior a presente análise do recurso de revisão interposto por Neivaldo Mendes Gonçalves contra o Acórdão 400/2011-TCU-Plenário, propondo-se, com fundamento nos artigos 32, inciso III, e 35, da Lei 8.443/1992, c/c o artigo 288 do RI/TCU:
a) conhecer do recurso e, no mérito, negar-lhe provimento; e
b) dar ciência da deliberação que vier a ser adotada à Superintendência Regional da Polícia Federal no Estado do Maranhão e ao Ministro de Estado do Trabalho e Emprego, ao recorrente e aos demais interessados."
	É o relatório.

não há.

Procurador Júlio Marcelo de Oliveira.

TOMADA DE CONTAS ESPECIAL (TCE). LICITAÇÃO. CONVITES FRAUDULENTOS. SOBREPREÇO. CONTAS IRREGULARES. DÉBITO. MULTA. DECISÃO MANTIDA EM SEDE DE RECURSOS DE RECONSIDERAÇÃO E EMBARGOS DE DECLARAÇÃO. RECURSO DE REVISÃO. DEMONSTRAÇÃO DE QUE O RECORRENTE NÃO PARTICIPOU DAS IRREGULARIDADES PRATICADAS EM UM DOS PROCESSOS DE AQUISIÇÃO PELOS QUAIS FOI RESPONSABILIZADO. CONHECIMENTO. PROVIMENTO PARCIAL PARA AFASTAR UM DOS DÉBITOS, REDUZIR A MULTA E EXCLUIR A SANÇÃO DE INABILITAÇÃO APLICADA AO RECORRENTE. CIÊNCIA.

TOMADA DE CONTAS (TC)

Secretaria de Recursos (Serur); Secretaria de Controle Externo do Trabalho e Entidades Paraestatais (SecexTrabalho).

Em julgamento recurso de revisão interposto por Neivaldo Mendes Gonçalves contra o Acórdão 400/2011-TCU-Plenário, por meio do qual o Tribunal apreciou a tomada de contas da Delegacia Regional do Trabalho no Estado do Maranhão (DRT/MA) relativa ao exercício de 2002 e, no que interessa ao recorrente, julgou suas contas irregulares, condenou-o ao pagamento de débito e aplicou-lhe as sanções de multa e de inabilitação, pelo período de 5 anos, para o exercício de cargo em comissão ou função de confiança no âmbito da Administração Pública Federal.
As ocorrências que motivaram a condenação do recorrente, então membro da comissão de licitação, juntamente com outros responsáveis arrolados nos autos, dizem respeito a graves irregularidades ocorridas no âmbito da DRT/MA, em especial, contratações com sobrepreço de empresas de fachada, por meio de simulações e conluios em procedimentos licitatórios.
Nesta oportunidade, o recorrente alega que: a) sua responsabilidade deveria ser excluída, pois não teria participado do processo 46223.006953/2002-38, no qual, em momento algum, teria aposto sua assinatura; b) observando o princípio constitucional da impessoalidade, teria agido de forma correta, com coerência, baseado sempre em atos anteriores de outros agentes públicos que o respaldavam dentro da legalidade e moralidade administrativas, para homologar e propor a adjudicação; c) o ato praticado não conteria vícios.
Após examinar as razões recursais, a Secretaria de Recursos concluiu que não foram trazidos elementos suficientes para alterar a deliberação recorrida, razão pela qual, com a concordância do Ministério Público junto ao TCU, propõe o conhecimento e o não provimento do apelo recursal.
Preliminarmente, ratifico o despacho exarado no sentido de que o presente recurso merece ser conhecido, porquanto preenche os requisitos de admissibilidade previstos nos artigos 32, inciso III, e 35, inciso II, da Lei 8.443/1992.
Quanto ao mérito, discordo, em parte, da secretaria especializada e do Ministério Público junto ao TCU, conforme passo a explicar.
Compulsando os autos, noto que, conforme determinado pelo Acórdão 2562/2006-TCU-Segunda Câmara, o recorrente foi chamado a se manifestar por irregularidades identificadas especificamente em três das diversas contratações objeto de questionamentos neste processo (peça 7, p. 46 e seguintes) : 
Processo 46223.004564/2002-78, referente ao Convite 5/2002, realizado para a aquisição de material permanente, com débito no valor original de R$ 6.517,00, data de 12/9/2002, na condição e membro da CPL; 
Processo 46223.006953/2002-38, referente à contratação de serviços de recuperação de viatura, com débito apurado de 4.990,00, datado de 22/11/2002, pela suposta emissão de parecer favorável à contratação por dispensa de licitação.
Processo 46223.006954/2002-88, referente à aquisição de peças de reposição e viatura, com débitos apurados de R$ 7.009,28 e R$ 987,00, ambos datados de 26/12/2002, pela suposta emissão de parecer favorável à contratação por dispensa de licitação;
Apenas foram objeto das condenações impostas ao recorrente por meio do Acórdão 400/2011-TCU-Plenário as irregularidades identificadas nos dois primeiros processos (46223.004564/2002-78 e 46223.006953/2002-38) , descritas no seguinte excerto do Relatório de Inspeção elaborado pela unidade instrutora de origem (peça 6, p. 44-46) :
"p) no Processo 46223.004564/2002-78, que compreende a licitação para a compra de material permanente, constatou-se a utilização de nota fiscal falsa para a comprovação da despesa (NF 205, emitida aos 11/09/2002 pela CENTER KENNEDY CAR PEÇAS E SERVIÇOS, à fl. 1241, vo1.6) , consoante informação do órgão fazendário estadual, à fl. 252 (principal) , ressaltando-se, ainda, que a empresa contratada nem mesmo está cadastrada para fornecer esse tipo de objeto, colidindo frontalmente com os arts. 3° e 24, II, da Lei 8.666/1993; razão pela qual cremos que deva ser glosada a despesa, e responsabilizadas solidariamente as seguintes pessoas, nos termos constantes do quadro que se segue:
 (...) 
r) todas as contratações feitas com a firma COMERCIAL REPARO (E. C. DO NASCIMENTO) foram irregulares, vez que a contratada é uma firma de fachada, consoante informação da Secretaria de Fazenda do Município da Raposa/MA, à fl. 909, vo1. 5, onde a mesma estaria pretensamente sediada, embora tenha confeccionado suas notas fiscais de prestação de serviço no Município de São Luís/MA, razão pela qual entendemos que devam ser glosadas as seguintes, despesas (...) :
r2) Processo 46223.00695312002-38, que compreende a dispensa de licitação para contratar serviços de reparação da viatura pick-up Toyota, placas HPL 2336, às fls. 1324/1331, vo1.7, comprovou-se que houve burla ao caráter competitivo com o fracionamento de despesas em relação ao Processo 46223.006954/2002-82; com a montagem do procedimento e simulação de coleta de preços, com a utilização de documentos falsos (inclusive, observou-se que o Senhor Ângelo dos Reis Calçados, que, à fl. 709, vol. 4, apresenta-se como representante da firma OFICINA DO PAULO, no Processo n° 46223.00764312002-31, é o representante da INFORSEG, à fl. 1348, vol. 7) com direcionamento da contratação e com a coleta de preços sendo efetuada entre empresas não cadastradas para essa atividade, em desrespeito aos arts. 3° e 24, II, da Lei n° 8.666/93 (alínea ''j'' do subitem 4.2 da Instrução de fls. 1851202; Principal) , razão pela qual entendemos que deva ser glosada a respectiva despesa, responsabilizando-se solidariamente as seguintes pessoas, nos termos constantes do quadro que se segue, sem prejuízo da multa prevista no art. 57 da LO/TCU e das demais sanções da Lei 8.666/93;"
Ocorre que, conforme alega o recorrente, ao verificar o processo 46223.00695312002-38, no qual foram identificadas as irregularidades de maior gravidade a ele atribuídas, não há sua assinatura em nenhum ato praticado. Tal fato foi, inclusive, o motivo que ensejou o conhecimento do presente recurso de revisão, conforme análise efetuada na instrução preliminar de admissibilidade (peça 215) :
"Nos autos se verifica que o recorrente foi citado, relativamente ao processo que menciona, em decorrência de emissão de parecer constante à fl. 714, vol. 4, conforme consta de Relatório do Acórdão 2562/2006-TCU-Segunda Câmara (peça 7, p. 34 e 46-49) que determinou a realização de diversas citações e audiências.
Compulsando os autos, verifica-se que o processo 46223.006953/2002-38 está à peça 36, p. 28-53, e peça 37, p. 1-5) e o parecer referenciado no acórdão consta de peça 36, p. 41 e nele consta o nome de pessoa diversa do ora recorrente.
Assim, entende-se que resta atendido requisito específico de admissibilidade do recurso de revisão estabelecido no inciso II do art. 35 da Lei 8.443/1992."
Diante disso, cabe acolher o argumento em questão, de forma a excluir a responsabilidade do recorrente pelas irregularidades cometidas no processo 46223.00695312002-38, afastando-se, em relação a ele, o  débito de que trata o item 9.10 do Acórdão 400/2011-TCU-Plenário, e reavaliando-se, com base nas irregularidades remanescentes, a dosimetria das sanções impostas pelos itens 9.14 (multa proporcional ao dano no valor de R$ 10.000,00) e 9.18 (inabilitação pelo período de 5 anos) .
Restariam as imputações referentes ao Processo 46223.004564/2002-78, as quais, no que diz respeito à conduta dos membros da comissão permanente de licitação (CPL) , são de gravidade inferior às ocorrências apuradas nas outras aquisições (como montagem de licitação, utilização de documentos falsos e simulação de coleta de preços) . Por essa razão, entendo que, além de reduzir a multa aplicada, deve-se excluir a pena de inabilitação para o exercício de cargo em comissão na Administração Pública Federal.
Quanto ao Processo 46223.004564/2002-78, conforme se observa do excerto do Relatório de Inspeção acima transcrito, a irregularidade atribuível aos membro da CPL é a ausência de cadastro da empresa contratada para fornecer o tipo de produto adquirido, o que, ao final, foi agravado em face da constatação de que a nota fiscal utilizada pela empresa era falsa.
Desse modo, a conduta dos membros da CPL contribuiu de maneira decisiva para a ocorrência de prejuízo ao erário, razão pela qual, no que diz respeito ao Processo 46223.004564/2002-78, não há como afastar a responsabilidade do recorrente pelas irregularidades apuradas. Concordo, portanto, nesse ponto, com a análise realizada pela secretaria instrutora, que enfrentou e afastou com propriedade os argumentos apresentados, incorporando seus fundamentos às razões de decidir deste voto. 
Por todo o exposto, deve-se dar parcial provimento ao recurso em análise, reformando-se o Acórdão 400/2011-TCU-Plenário para: i) excluir Neivaldo Mendes Gonçalves do rol de responsáveis solidários indicados no item 9.10; ii) reduzir a multa a ele aplicada por meio do item 9.14, de R$ 10.000,00 para R$ 6.000,00; e iii) dada a menor gravidade das irregularidade remanescentes, afastar, em relação a ele, a sanção de inabilitação imposta mediante o item 9.18. 
No mais, ante a ausência de elementos capazes de alterar o juízo anteriormente formulado, cabe manter o que foi decidido no julgado impugnado.
Ante o exposto, voto por que o Tribunal adote o Acórdão que ora submeto à deliberação deste Colegiado.
TCU, Sala das Sessões Ministro Luciano Brandão Alves de Souza, em 16 de setembro de 2020.
Ministro BRUNO DANTAS 
Relator